【裁判字號】    88,上國,8
【裁判日期】    891114
【裁判案由】    國家賠償
【裁判全文】
臺灣高等法院臺中分院民事判決  八十八年度上國字第八號
      上  訴  人
      即被上訴人  丁○○
                  丙○○
      右二人共同
      訴訟代理人  張績寶律師
                  張繼準律師
      複代理人    石娟娟律師
      上  訴  人
      即被上訴人  陸軍總司令部  設桃園龍潭郵政九一０五九號信箱
      法定代理人  戊○○      .
      訴訟代理人  乙○○      .
                  甲○○      .
                  己○○      .
右當事人間國家賠償事件，上訴人對於中華民國八十八年八月十七日臺灣臺中地方法
院八十八年重國字第二號第一審判決提起上訴，本院判決如左：
      主      文
原判決關於駁回上訴人即被上訴人丙○○、丁○○後開第二、三項之訴部分，及訴訟
費用之裁判均廢棄。
上訴人即被上訴人陸軍總司令部應再給付上訴人即被上訴人丙○○新臺幣捌拾壹萬捌
仟玖佰貳拾壹元，及自民國八十八年五月六日起至清償日止按年息百分之五計算之利
息。
上訴人即被上訴人陸軍總司令部應再給付上訴人即被上訴人丁○○新臺幣捌拾萬柒仟
玖佰元，及自民國八十八年五月六日起至清償日止按年息百分之五計算之利息。
上訴人陸軍總司令部之上訴、及上訴人丙○○、丁○○其餘之上訴均駁回。
第一、二審訴訟費用由上訴人陸軍總司令部負擔十分之九，餘由上訴人丙○○、丁○
○負擔。
      事      實
甲、上訴人即被上訴人丁○○、丙○○方面：
一、聲明：求為判決：壹、上訴部分：(一)原判決關於駁回上訴人丙○○在第一審超過
    新台幣（下同）貳佰零捌萬玖仟捌百二十六元及法定利息部分、上訴人丁○○在
    第一審超過貳佰零柒萬肆仟柒百柒拾壹元及法定利息部分，暨命負擔訴訟費用部
    分廢棄。(二)右廢棄部分，被上訴人應再給付上訴人丙○○捌拾柒萬伍千玖百貳拾
    壹元、應再給付上訴人丁○○捌拾陸萬玖千玖百元，暨均自民國八十八年五月六
    日起至清償日止，按年息百分之五計算之利息。(三)第一項第一審廢棄部分及第二
    審訴訟費用均由被上訴人負擔。貳、答辯部分：(一)上訴駁回。(二)訴訟費用由上訴
    人陸軍總司令部負擔。
二、陳述：除引用原判決書之記載外，補稱：
  (一)原審以丙○○所受傷害為「右手手腕背部及手背疤痕攣縮足以影響手部功能，顏
    面外觀疤痕」、丁○○所受傷害為「手腕背部疤痕攣縮及手背疤痕攣縮，足以影
    響手部功能，顏面疤痕攣縮形成不可修復之外觀」，依勞工保險殘廢給付標準第
    九十三項規定均為十一等殘，減少勞動能力之比率為百分之三八點四五云云，作
    為上訴人請求勞動能力損失額之計算標準。惟查：1.丙○○係「右手手腕背部及
    手背疤痕攣縮縮、掌曲三十度背曲三十度、撓彎五度尺彎七度以內」，丁○○所
    受傷害為「手腕背部疤痕攣縮及手背疤痕攣縮，足以影響手部功能，顏面疤痕攣
    縮形成不可修護之外觀（左手肘部關節活動角度五十度，自伸直一五度至彎曲六
    五度；左手腕背曲四五度，彎曲三十度，左手無名指及小指遠側關節彎區０度」
    各有國防部及三軍總醫院函乙件為証，林政衝、丁○○之右上肢或左上肢所受之
    傷害，因疤痕孿縮面積甚大，不僅無法正常伸直或彎曲，甚者，手部內側一經碰
    觸即生酸麻，致無法提舉重物，如同殘廢一般論其傷害程度，理當完全喪失手部
    機能，縱未到達喪失全部機能之程度，遺存運動障害至少亦喪失達二分之一以上
    ，故依勞工保險殘廢給付標準第八十八項規定屬七等殘，減少勞動能力之比率為
    百分之六九點二一。2.丙○○、丁○○分別為六十六年一月四日、六十五年五月
    十八日出生，於本事故發生時，分別為二十歲三個月、及二十歲十一月個月，均
    有工作能力，其等勞動年數至年滿六十歲為止，各為三十九年又八月、及三十九
    年又一月，依行政院勞工委員會公布之最低投保薪資額，每月為壹萬陸仟伍百元
    ，及上開減少勞動能力比率計算，並依霍夫曼係數表扣除中間利息後，一次所得
    請求之減少勞動能力損失額如下：丙○○部分：參佰零肆萬壹千陸百玖拾壹元
    （１６５００＊１２＊０．６９２１＝１３７０３６、〔１３７０３６＊２１．
      ９７０２９９〕－〔（１３７０３６＊２２．３０９２８２）－（１３７０３
      ６＊２１．９７０２９９）＊８／１２〕＝0000000）丁○○部分：
      參佰零壹萬肆仟伍百玖拾參元（１６５００＊１２＊０．６９２１＝１３７０
      ３６、〔１３７０３６＊２１．９７０２９９〕－〔（１３７０３６＊２２．
      ３０９２８２）－（１３７０３６＊２１．９７０２９９）＊１／１２〕＝0
      000000）。
  (二)原審另以上訴人就本件事故所受之非財產上損害，在斟酌實際狀況及兩造之地位
    、經濟等一切情況後，判決上訴人各得請求貳拾萬元，惟上訴人正值年少，卻因
    入伍服役遭此無妄之災，其等肉體上遭遇難以磨滅之疤痕，尤見攣縮雙手，於數
    度植皮、復健治療後，仍無力提舉重物，恍同殘廢一般，精神上所受之痛苦，實
    無法言諭，賜判被上訴人應賠償上訴人精神慰撫金各陸拾萬元。綜上所述；丙○
    ○得請求參佰陸拾肆萬壹千陸百玖拾壹元，丁○○得請求參佰陸拾壹萬壹千陸百
    玖拾壹元，惟因上訴人於八十八年九月十日之聲明上訴狀誤以九等殘，減少勞動
    能力比率百分之五三點八三計算，致丙○○、丁○○所得請求之減少勞動能力損
    失額僅為貳佰參拾陸萬伍千柒百肆拾柒元、及貳佰參拾肆萬肆仟陸百柒拾壹元，
    丙○○、丁○○於聲明上訴時所漏未請求之陸拾柒萬伍千玖百肆拾肆元、及陸拾
    陸萬玖千玖貳拾貳元，將保留暫不請求。
  (三)丙○○、丁○○分別於八十四年十二月、及八十五年三月間分發至該基地服務，
    迨至事故發生之日（即八十六年四月二十一日）分別在該單位服役有一年一月、
    及十個月之久，有關裝備之保養，除每日保養外，每週及每月分別有週保養及月
    保養，而事故發生該次是為應付陸軍總部高裝檢查而進行之保養工作，自上訴人
    至部隊報到以來，部隊根本未準備清潔液供上訴人擦洗裝備，此經被上訴人於原
    審陳稱明確，且與証人張陸賢於原審証述內容相同，是該單位長久以來即以汽油
    代替清潔劑來擦洗相關裝備應可確認，既然長期缺少清潔液，則連上長官對士兵
    如何保養發電機組，應無法諉為不知，況且在陸總部年度高裝檢查下，就該單位
    之各項裝備應如何保養、進度管制及各項工作，理亦應由連上長官逐層下達命令
    至士兵方符常理，換言之，被上訴人辯稱連上長官並未下達命令，及不知以汽油
    噴洗等情，顯然與常情不符，無足憑信。
  (四)証人即連保修官莊陞銘於  鈞長訊問時結証稱：「當天我去過現場三次，見阿兵
    哥用「汽油」保養，那是部隊之舊習，從我下部隊就這樣（指以汽油保養），我
    有提醒他們要小心」、「本件發生後，有發下保養手冊，保養手冊內有載清潔劑
    欠撥的情形下，可以柴油、煤油保養」、「整個軍中的補給管道有問題．．．清
    潔劑是長期欠撥項目，縱使用煤油、柴油保養亦有危險性」（見八十九年一月三
    日筆錄）。從上開証詞內容可証明以下諸點：1.保養用之清潔液確實長期欠撥，
    該連之各級長官無法諉為不知。2.在長期無清潔液下，連長就該連之重要裝備在
    欠缺清潔劑之下，應如何保養清洗，理應會詢問連保修官，並向上級反應，換言
    之連長就如何清洗一事，亦應知之甚稔，尤其每年均要應付陸總部之高裝檢查，
    每週、每月亦有週保養、月保養，連長亦焉會不知連上弟兄均以「汽油」代替清
    潔液清洗之理，是証人即連長劉義輝証稱：「弟兄以汽油保養，我很訝異」等語
    ，顯係卸責之詞。3.又証人劉義輝於當天亦至保養現場二次，顯見其對該裝備保
    養之重視，而當時上訴人亦以汽油刷洗發電機組多時，汽油所揮發出之汽油味應
    是相當之濃厚，然而証人劉義輝卻稱未聞及汽油味，亦是卸責之詞。4.連保修官
    當天去了三次，在知悉上訴人以汽油噴洗後，亦僅以長官之口吻告知要小心，並
    未制止、或提供其他清潔液以供清洗，而連長劉義輝亦在知情下未予制止、或提
    供其他清潔液以供上訴人使用，其等有過失甚或故意之情，不言可諭。
  (五)上訴人代理人稱：當時在場之人以丙○○之階級最高，不可能聽命江宗敏之指示
    以汽油噴洗云云。然查：1.該單位自莊陞銘報到後，長期以來即以汽油代替清潔
    劑以清洗保養發電機組一事，已據連保修官莊陞銘結証在卷可按，換言之，以汽
    油清洗發電機組，是該單位在上訴人分發至該地點服役前即存在之事實，並非丙
    ○○以下士之資格所下達之命令。2.又江宗敏在該單位之服役時間最長，是所謂
    之「老鳥」，在部隊內之輩份最高，而上訴人當時是屬「菜鳥」，輩份最低，應
    服從其之指揮，此為眾人皆知之部隊陋規，更何況當時在現場之人尚有一位較丙
    ○○更資深之下士林蒼輝（八十四年九月六日入伍，八十六年八月一日退伍，而
    丙○○是在八十四年十二月四日入伍，八十六年十二月三日退伍，見附件之資料
    ），是若以階級而論，亦非上訴人所能指揮。3.綜上本件事故之發生係因保養用
    之清潔劑在長期欠撥，且連上之長官在欠撥下又未能及時改用其他之方式保養下
    所發生，被上訴人顯有過失、甚或故意之情甚明。
三、證據：除引用原審立證方法外，補提：民事裁定、國防部函、三軍總醫院函、勞
    工保險殘廢給付標準表、陸軍防空飛彈指揮部調查報告、通知單、及聯合勤務總
    司令部函暨通知單各乙件為証。
乙、上訴人即被上訴人陸軍總司令部方面：
一、聲明：求為判決：壹、上訴部分：(一)原判決命上訴人給付被上訴人丙○○二百零
    八萬九千八百二十六元，給付被上訴人丁○○二百零七萬四千七百七十一元及法
    定利息並命負擔訴訟費用部分之裁判均廢棄。(二)右廢棄部分，被上訴人在第一審
    之訴均駁回。(三)第一審廢棄部分、及第二審訴訟費用均由被上訴人負擔。(四)如受
    不利之判決時，請准供擔保免假執行。貳、答辯部分：(一)上訴駁回。(二)訴訟費用
    由上訴人丙○○、丁○○負擔。
二、陳述：除引用原判決書之記載外，補稱：
  (一)丙○○、丁○○已受慰助之全額，應於其所請求之額度中扣減之（丙○○：五萬
    七千元、丁○○：六萬兩千元），其等對此金額之性質有所爭執，認該等款項係
    部隊各級長官以個人名義致贈之金錢，惟該等款項均經陸軍總司令部造冊列管在
    案，來源應屬陸軍總司部透過所屬公務員所為之給付無疑，否則何需造冊列管。
  (二)原審對陸軍總司令部所提「以本部對於原告（指丙○○、丁○○）所為物之毀損
    侵權行為損害賠償請求權，抵銷原告對本部之國家賠償請求權」一事，亦未為隻
    字片語審酌，實令人難甘服。又原審對丙○○、丁○○自身損害行為，如以汽油
    清洗發電機，並於油汽過重時不阻止訴外人連震山自行開啟空壓機，是否造成本
    案發生之因果關係中斷，並未具體審酌，縱係其等行為並未造成因果關係之中斷
    ，至少其等對於本案之發生，亦有相當大程度之與有過失，此類「自甘冒險」之
    行為，應由其等負擔行為所造成之風險，而非由陸軍總司部負擔。
  (三)又丙○○、丁○○所稱，本案係根據國家賠償法第二條第二項之規定請求賠償，
    惟原審並未具體審酌，本案當中究竟「何人」、因「何種行為」、是否為「公務
    員行使公權力」、違反「何種注意義務」、其間因果關係為何，致其等受有損害
    ，僅泛泛指稱：「足見被告派駐上開營區下達命令指派原告等執行發電機保養之
    任務之公務員，及平日負責上開發電機保養任務督導之公務員，其執行職務行使
    公權力確疏未注意督導其作業程序．．．」云云，陸軍總司令部尚難甘服，詳言
    之，對此爭執者如下：1.連長劉義輝之「下命清潔」行為，並不構成「積極之侵
    權行為」，故不負損害賠償之責，其他依權責而為「下命清潔」行為之該部隊長
    官，同理亦無損害賠償之責：下命清潔行為，顯然並無侵害之故意或過失，連長
    劉義輝係屬公務員，此點並無爭議，而其對於轄屬連隊之管理，亦屬行使公權力
    ，惟其對丙○○、丁○○所受損害，所為之侵權行為究係為何？連長顯然並無積
    極之作為，致丙○○、丁○○受有損害，而縱使認其等二人係根據連長下達命令
    ，此作為而清洗發電機，其等並未舉證所下之命令內容為何，究有何不當之處，
    是否有故意過失等，況且「下達清潔命令」與「發生本件意外」之間，顯然欠缺
    相當因果關係，並無違法性、有責性可言，故不能認其所下達之命令究竟有何不
    當，致其等受有損害。其他依權責而為「下命清潔」行為之該部隊長官，同理亦
    無侵權行為之責，該部隊因涉及本案、曾依權責下達「清潔發電機」命令之部隊
    長官（包括連長、排長、組長、連保修官等），亦應根據同樣之理由，無須負國
    家賠償法第二條、民法第一百八十四條、第一百八十八條所定之損害賠償之責。
    2.連長劉義輝之「未要求所屬弟兄依規定清潔保養」之「不作為」，並不構成「
    消極不作為」之侵權行為損害賠償責任，其他「未要求所屬弟兄依規定清潔保養
    」之該部隊長官，同理亦無損害賠償責任：「未要求所屬弟兄依規定清潔保養
    」之行為，應依「不作為」之侵權行為論斷，若認連長劉義輝並非係就「積極侵
    權行為」負責，而係就「消極之不作為」而論以賠償之責，似應指劉連長「未要
    求所屬弟兄依規定清潔保養」，若係如此，本案則應根據國家賠償法第二條第一
    項後段之規定請求（因係「不作為」之責任），而不能依同款前段之規定請求。
    「不作為」侵權行為與國家賠償之成立要件，應依釋字四百六十九號、及七十
    年台上字七○四號判例加以認定：依釋字四百六十九號解釋，對此類「公務員消
    極不作為責任」之認定，丙○○、丁○○需證明「法律對主管機關應執行職務行
    使公權力之事項規定明確」，該管機關公務員依此規定封可得特定之人所負作為
    義務，已無不作為之裁量餘地，猶因故意或過失怠於執行職務，致特定人之自由
    或權利遭受損害」（釋字四六九號解釋文參照），始得請求國家賠償。換言之，
    丙○○、丁○○至少應證明如下四條件：ａ凡制定法律之規範係為保障人民生命
    、身體及財產等法益，非僅屬賦予推行公共政策之權限者。ｂ法律對主管機關應
    執行職務之作為義務有明確規定，且並未賦予作為或不作為之裁量餘地。ｃ該管
    機關公務員怠於執行職務行使公權力，具有違法性、歸責性及相當因果關係。ｄ
    致特定人之自由或權利遭受損害。又依七十年台上字七○四號判例尚須加上ｅ被
    害人對公務員為執行職務行為，有公法上請求權。然其等二人及原審均無對此等
    事項提出證明及審酌，縱不根據國家賠償法與釋字第四六九號之意旨，僅僅就民
    法之侵權行為之規定，若要成立「不作為之侵權行為」，其作為義務為何？依據
    為何？其「具體之應作為內容」又係如何？3.陸軍總司部之「未注意、糾正不當
    之保養行為」，亦無成立侵權行為之餘地，原審所指稱「若被告所屬之公務員若
    已隨時注意發電機保養流程，必可即時糾正，其疏未注意而任該營區內相關人員
    ．．．」，若依照現場之情況，於部隊之裝備保養工作，本已有分工、分層之負
    責機制，且平日均已有相當保養經驗，對於相關安全規定不能諉為不知。但原審
    認陸軍總司部所屬之部隊，其各級長官須「隨時注意發電機保養流程」，是否必
    需長官視自全程在旁指導？尤其逢裝檢期間，案發營區之佔地、裝備規模均屬龐
    大，此項妥求顯有苛刻之處，依前述釋字四百六十九號解釋、七十年台上字七○
    四號判例之意旨，以及侵權行為法當中「自甘冒險者應自負責任」之通說見解，
    陸軍總司部所屬之該連連長，無須損害賠償之責，故陸軍總司部亦無須負責，原
    審認事用法恐有違誤。
  (四)連保修官與劉連長之「不制止以汽油清潔」之行為，並不構成「積極作為之侵權
    行為或國家賠償責任，亦不成立公務員「消極不作為」之損害賠償責任：1.「不
    制止以汽油清潔」之行為，應依「不作為」之侵權行為論斷，原審係根據證人張
    陸賢所稱「以汽油噴洗，連保修官都知道、連保修官未阻止清洗保養」，即認定
    連保修官於經過案發現場時，其並未阻止該等人員以汽油清洗發電機，故應負國
    家賠償之責，惟若主張連保修官「未阻止」該等人員以汽油清洗，則應根據國家
    賠償法第二條第二項後段，所規定之「消極不作為責任」加以請求，並須根據釋
    字四六九號之意旨加以舉證，縱根據民法中關於侵權行為之規定請求，亦須證明
    其作為義務之依據、作為之可能性為何、是否完全無裁量權等等。而原審未就此
    加以聲明、舉證、調查，即率爾認定連保修官有「疏未注意督導」，致生損害情
    事，認事用法恐有相當之達誤。2.陸軍總司部所屬公務員之「不制止」行為，與
    損害之發生間，欠缺因果關係，亦無違法性、有責性可言，丙○○、丁○○於二
    審準備程序時，亦不爭執「以汽油清洗係部隊舊習」，而連保修官於本案案發前
    之情況下，縱丙○○、丁○○能舉證本案有可能符合前述「公務員消極不作為」
    賠償責任之部分要件，於清潔劑長期欠撥之情況下，其作為之可能性或期待可能
    性究竟尚存多少，其違法性、有責性織程利益有相當之疑問。且「欠缺清潔劑」
    與「損害之發生」，顯然欠缺相當因果關係，因本案以外，並未發生因欠撥清潔
    劑，而以汽油清潔，而肇生損害之情事者。且本案乃因在場人員不當啟動電器開
    關，且丙○○、丁○○未適當阻止、教導之情況下所造成，故認為連保修官之「
    不制止」行為，即構成國家償法之國家責任、或民法之侵權行為，認事用法似確
    有違誤之處。3.劉義輝連長至保養現場，姑且不論其是否知悉該等人員以汽油清
    洗發電機，即使退萬步言，縱劉連長知悉該情況，其對於清潔保養之專業，是否
    有所認識（否則該部隊何須有保修官之編制），並知悉不得以汽油保養？而其是
    否遭清潔之該等人員欺騙，原審亦未加以審酌，而逕認定劉連長之「不制止」已
    構成國家賠償或公務員侵權行為，對此無論就「公務員消極不做為責任」之要件
    ，或是就案發現場情況之事實認定，均有相當之爭議，與法定之損害賠償要件不
    相符合。4.故劉義輝連長、連保修官、及該部隊其他長官之「不制止」行為，不
    符合國家賠償法第二條、及民法第一百八十四條、一百八十八條之規定，無須負
    損害賠償之責，陸軍總司令部亦無須負損害賠償之責。
  (五) 綜上所述：1.陸軍總司令部所屬之案發部隊各權責長官，對於其「下命令清潔
     」行為，不構成國家賠償法及民法中侵權行為之損害賠償責任。2.陸軍總司令
     部所屬之案發部隊各權責長官，對於其「未要求弟兄依規定清潔」之「不作為
     」行為，不構成國家賠償法及民法中侵權行為之損害賠償責任。3.陸軍總司令
     部所屬案發部隊之連長、連保修官、及該部隊其他長官，對於其「不制止以汽
     油清潔」之「不作為」行為，亦不構成國家賠償法及民法中侵權行為之損害賠
    償責任。4.縱認為陸軍總司令部所屬之公務員對丙○○、丁○○有侵權行為、國
    家賠償之適用，其等亦應負擔相當之與有過失，並應扣除已給付之慰撫金額。又
    陸軍總司令部所屬公務員，並無故意或過失、行使公權力之行為，致丙○○、丁
    ○○受有損害，亦無因公務員之消極不作為，致其等受有損害，且本案係屬於國
    家賠償案件，並不符民法第一百八十八條僱用人責任情形。
三、證據：引用原審立證方法。
丙、本院依職權向三軍總醫院附設民眾診療服務處函查丁○○、丙○○所受傷勢是否
    已無法恢復而達殘廢程度、各殘廢等級為何等事宜。
    理      由
一、本件丙○○、丁○○起訴主張：其等分別於八十四年十二月、八十五年三月間入
    營服役，並分發至陸軍總司令部陸軍防空飛彈指揮部第六０六群鷹式飛彈六六四
    營第十六連（即太康營區，駐地：台中北大肚山），擔任下士及上兵，八十六年
    四月二十一日因該營地為應陸軍總司令部高裝檢查，陸軍總司令部所屬連上長官
    於前一日凌晨下達命令，由丙○○、丁○○及下士林蒼輝、一兵張圍富、電訊中
    心見習生連震山等五員，至發電機Ｂ房，實施四部六十Ｋ瓦發電機保養之任務，
    學長江宗敏為求作業快速，及達到清潔目的，乃指示其等使用空壓機加壓汽油（
    即油水分離器）噴洗，其間該連保修官至現場視察，亦未阻止以此方式清潔保養
    ，至凌晨二時五十分許保養完畢，因連震山為將油水分離器油管內殘油抽回汽油
    桶內，而啟動該分離器開關，詎而產生火花引起燃燒，造成丙○○、丁○○全身
    灼傷達百分之二十至三十，本件下達清洗發電機之軍人及巡查之連保修官，本應
    注意使用油水分離機噴洗發電機之危險性，且無不能注意之情事，卻疏未告知執
    行任務之人員，致其等受傷，自屬公務員於執行職務行使公權力時，因過失不法
    侵害人民之權利，依國家賠償法第二條第二項前段規定，國家應負賠償責任，爰
    依同法第十一條第二項、民法第一百八十八條、第一百九十三條、第一百九十五
    條規定，丙○○請求減少勞動能力之損害二百三十六萬五千七百四十七元、精神
    慰撫金賠償六十萬元，合計為二百九十六萬五千七百四十七元；丁○○請求減少
    勞動能力之損害二百三十四萬四千六百七十一元、及精神慰撫金賠償六十萬元，
    合計為二百九十四萬四千六百七十一元（丙○○、丁○○上訴後減縮請求為如上
    金額）等語。
二、陸軍總司令部則以：陸軍總司令部對發電機保養之安全規則及保養程序，於該管
    單位平日課程中均已詳為告知下屬，丙○○、丁○○執行保養發電機勤務，對該
    任務危險性及保養程序應有正確認識，未料竟自冒風險，違反安全規則，進行發
    電機保養，且在訴外人連震山欲開啟空壓機時未加阻止，致生本件意外，丙○○
    、丁○○自甘風險違反安全規定，又自行放棄最後迴避損害之機會，且身為公務
    員，自應依規範要求執行任務，其等違反禁令執行職務，致國家所有作戰裝備之
    發電機毀壞，依公法上職務關係，自應負損害賠償責任，陸軍總司令部主張以此
    部分之損害賠償抵銷其等二人之請求等語，資為抗辯。
三、丙○○、丁○○起訴主張其等分別於八十四年十二月、八十五年三月間入營服役
    ，並分發至陸軍總司令部陸軍防空飛彈指揮部第六０六群鷹式飛彈六六四營第十
    六連，擔任下士、及上兵，於八十六年四月二十一日該營地為因應陸軍總司令部
    高裝檢查，所屬連上長官於前一日凌晨下達命令，由丙○○、丁○○、下士林蒼
    輝、一兵張圍富、電訊中心見習生連震山等五員，至發電機Ｂ房，實施四部六十
    Ｋ瓦發電機保養之任務，其等使用空壓機加壓汽油（即油水分離器）噴洗發電機
    ，於噴洗保養時竟生火花引起燃燒，致造成丙○○、丁○○全身遭灼傷等情，有
    陸軍防空飛彈指揮部對六六四營第十六連發電機起火暨人員灼傷事件初步調查報
    告書乙份、剪報二件、事發現場及傷勢照片十一幀、丙○○之身心障礙手冊一件
    、診斷証明書、及國防部函發丙○○、丁○○因公機障令二件附卷足稽，並為陸
    軍總司令部所不爭執，堪信丙○○、丁○○上開主張為真實。惟陸軍總司令部則
    以上開以汽油噴洗發電機行為，及部隊長官並未制止之不作為行為，均不構成國
    家賠償法、及民法中侵權行為之損害賠償責任，或縱認為陸軍總司令部所屬之公
    務員對丙○○、丁○○有侵權行為、國家賠償之適用，丙○○、丁○○自甘冒險
    之行為，亦與有過失，且其等請求金額中應扣除已受領之慰助金云云，經查：
  (一)丙○○、丁○○主張陸軍總司令部所屬第六六四營第十六連長官於上開時間下達
    命令，命丙○○等人實施發電機保養任務時，因連上資深士兵江宗敏指示其等使
    用汽油噴洗，該連保修官於視察時亦未阻止等情，業經證人即指揮部擔任發電機
    工作之二兵張陸賢於原審結證稱：「我們有六人從白天就開始保養，連保修官下
    達命令給排長，排長再下達命令給組長，我們的業務除部分是我們平常業務工作
    ，有部分是連保修官視實際需要，就下達命令，組長當時即二十日白天就下達命
    令要我們維修，有部分工作因為要配合雷達送電，再加上配合我們值班時間，所
    以要在夜間維修，我們是以汽油噴洗，是學長叫我們最快方法即汽油噴洗，我們
    營區一直以這個方法維修，或以汽油擦，我們都是由學長這樣教的，連保修官在
    凌晨一時許到場視察，當時他有看到我們以汽油噴洗，但他沒有阻止，他僅說是
    最後一天，你們很辛苦，以汽油噴洗，連保修官都知道」等語，又據証人即事發
    時負責連上裝備督導及保養之保修官莊陞銘於本院準備程序中結証稱：伊當天去
    過現場三次，看阿兵哥用汽油在保養發電機，那是部隊舊習，從伊下部隊就這樣
    ，伊當時有提醒他們要小心，清潔劑是長期欠撥項目，整個軍中補給管道有問題
    ，本件事發後上級有發下保養手冊說清潔劑欠撥情形下，可以以柴油、煤油保養
    等語，陸軍總司令部亦自認：連上並無清洗發電機之清潔劑，經連保修官向上級
    申請過，惟係屬長期欠撥之物品等情（見本卷第三十九頁準備程序筆錄、及第五
    十六頁準備狀），足見；陸軍總司令部所屬之陸軍防空飛彈指揮部第六六四營第
    十六連於進行發電機之保養時，因清潔劑長期欠撥之故，均以汽油為之等情，要
    無疑義，証人即該連連長劉義輝雖於本院準備程序中結証稱：發電機保養應用抹
    布擦拭，除清潔劑外，肥皂水也可以，本件之前未曾使用過汽油保養，伊也很驚
    訝云云，核與陸軍總司令部所述、及現場清洗、監督之証人張陸賢、莊陞銘上開
    証詞不符，顯係卸責之詞，不足採信。按連長劉義輝、保修官莊陞銘於案發時均
    係該連負責發電機維修、保養之公務員，丙○○、丁○○則為組員，其等奉連長
    、保修官命令執行保養工作一節，亦據証人劉義輝、莊陞銘於本院準備程序中証
    述明確（見本院卷第七十八頁、七十九頁反面），因之；陸軍總司令部所屬該營
    區連上之公務員於下達命令指派丙○○、丁○○從事發電機保養工作時，即應負
    責上開發電機保養工作之安全性，並盡督導之責，以避免危險發生造成損害，惟
    該等公務員於執行勤務行使公權力時，卻對清潔劑長期欠撥之情形，未能盡善良
    管理人之注意義務，妥善向上級反應，並於發電機保養時善盡督導之責，致生本
    件危害，陸軍總司令部所屬執行職務之公務員於行使公權力時，確有過失，應堪
    認定。而丙○○、丁○○均係服國民義務役之士兵，依軍人服從之特別義務，其
    等並無抗拒部隊既定成規進行該發電機保養勤務之權利，陸軍總司令部辯以丙○
    ○、丁○○應有不當方法排斥不用之義務云云，顯係昧於事實，不足為採。
  (二)按公務員執行職務行使公權力時，因故意或過失不法侵害人民自由或權利者，國
    家應負損害賠償責任。公務員怠於執行職務，致人民自由或權利遭受損害者亦同
    。國家賠償法第二條第二項定有明文。因之；請求國家賠償之要件，一於公務員
    作為之國家賠償責任方面，須具備：1.須為公務員之行為。2.須為執行職務行使
    公權力之行為。3.行為具違法性。4.行為人具故意或過失。5.侵害人民之自由或
    權利。6.須違法行為與損害結果間有因果關係。二於公務員不作為之國家賠償責
    任方面，須具備：1.須為公務員。2.怠於執行職務。3.人民之自由或權利遭受損
    害。4.怠於執行職務之不法性。5.不作為與損害發生之相當因果關係。按上開所
    謂公務員，為最廣義之公務員，凡依法令從事於公務之人員均屬之；而所謂行使
    公權力者，係指公務員居於國家機關之地位，行使統治權作用之行為而言，包括
    運用命令及強制等手段干預人民自由及權利之行為，軍人為依法令從事於公務之
    人員（最高法院八十六年度重上國字第六號判決參照）。依此；陸軍總司令部所
    屬之連長劉義輝、連保修官莊陞銘均為公務員，毋庸置疑；而人民之意義，不限
    於與公權力主體相對之人民，縱係是公務員、軍人本身，其與損害事故之關係，
    係處於公權力執行之關係，亦屬此之人民，均有請求國家賠償之適用。查丙○○
    、丁○○於服役於陸軍防空飛彈指揮部第六０六群鷹式飛彈六六四營第十六連時
    ，係分別擔任下士及上兵，於上開時間係依連長、連保修官之指揮命令執行勤務
    ，因該等公務員對清潔劑長期欠撥，未能積極適時向上級反應，仍沿用舊習，令
    連上士兵以汽油充作清潔劑清洗發電機，已屬積極之違法行為，應認為有過失，
    而此過失行為與丙○○、丁○○所受損害間，自有相當因果關係，丙○○、丁○
    ○人身健康權因此受到損害，其等依國家賠償法第二條第二項前段規定，請求主
    張陸軍總司令部應負損害賠償責任，洵屬有據。陸軍總司令部以：未要求所屬士
    兵依規定清潔保養之行為，係屬消極之不作為，應依該法第二條第二項後段規定
    請求云云，應無足採。陸軍總司部又辯以：丙○○、丁○○以汽油清洗發電機，
    於油汽過重時未能阻止訴外人連震山開啟空壓機，該開啟空壓機之行為，是否造
    成本件因果關係中斷，原審未具體審酌，及丙○○、丁○○自甘冒險行為，對本
    事故之發生，亦與有過失云云，惟本件損害之發生，是否開啟空壓機所致，陸軍
    總司部於事發後並未即時鑑定，於訴訟中空口推測，並不足取；又所謂「自甘冒
    險」係指明知某具體危險狀態之存在，仍甘願冒險為之，於英美法上稱之Ａｓｓ
    ｕｍｐｔｉｏｎ  ｏｆ  Ｒｉｓｋ，惟自甘冒險應僅助於我國法律之解釋，自甘
    冒險不應定性為被害者之允諾，作為阻卻違法之理由，充其量僅為民法第二百十
    七條與有過失之範疇（參考王澤鑑大法官著侵權行為法第二七四頁至二七六頁）
    ，惟丙○○、丁○○均為義務役之士兵，依軍人服從之特別義務，並無抗拒部隊
    以上開方式進行發電機保養勤務，已如前述，於法理上應無與有過失之適用，陸
    軍總司令部此部分辯解，亦不足採。綜合上述，陸軍總司令部所屬公務員於執行
    職務行使公權力時，因過失不法侵害人民之權利，自應依國家賠償法第二條第二
    項前段規定負損害賠償責任。
四、按國家損害賠償，除依本法規定外，適用民法規定。國家賠償法第五條定有明文
    。又不法侵害他人之身體或健康者，對於被害人因此喪失或減少勞動能力或增加
    生活上之需要時，應負損害賠償責任；不法侵害他人之身體、健康、名譽、自由
    、信用、隱私、貞操，或不法侵害其他人格法益而情節重大者，被害人雖非財產
    上之損害，亦得請求賠償相當之金額。民法第一百九十三條第一項、第一百九十
    五條第一項前段亦有明文。茲將丙○○、丁○○請求損害賠償之項目暨准許之金
    額，分述如下：
  (一)減少勞動能力之損失部分：丙○○主張其受有：「右手手腕背部及手背疤痕攣縮
    縮、掌曲三十度背曲三十度、撓彎五度尺彎七度以內」之傷勢，丁○○主張其受
    有：「手腕背部疤痕攣縮及手背疤痕攣縮，足以影響手部功能，顏面疤痕攣縮形
    成不可修護之外觀（左手肘部關節活動角度五十度，自伸直一五度至彎曲六五度
    ；左手腕背曲四五度，彎曲三十度，左手無名指及小指遠側關節彎區０度」之傷
    勢，並提出國防部及三軍總醫院函各一件為証，依勞工保險殘廢給付標準第八十
    八項規定屬七等殘，減少勞動能力之比率為百分之六九點二一，而以其等分別係
    六十六年一月四日、六十五年五月十八日出生，於本事故發生時，分別為二十歲
    三個月、及二十歲十一月個月，均有工作能力，其等勞動年數至年滿六十歲為止
    ，各為三十九年又八月、及三十九年又一月，依行政院勞工委員會公布之最低投
    保薪資額，每月為壹萬陸仟伍百元，及上開減少勞動能力比率計算，依霍夫曼係
    數表扣除中間利息後，丙○○得請求減少勞動能力損失額為三百零四萬一千六百
    九十一元、丁○○為三百零一萬四千五百九十三元，惟於本件中丙○○部分先為
    請求二百三十六萬五千七百四十七元、丁○○先為請求二百三十四萬四千六百七
    十一元，其餘部分暫時保留請求等語，經查：丙○○、丁○○所受上開傷勢屬勞
    工保險殘廢給付標準表之第七等級殘廢一節，業據其等提出三軍總醫院附設民眾
    診療服務處診斷証明書二紙為証，並經本院依職權向三軍總醫院附設民眾診療服
    務處函查結果：丁○○為雙上肢灼傷後疤痕攣縮併肘、腕、掌、指關節活動減少
    二分之一以上；丙○○亦為雙上肢灼傷後疤痕攣縮併肘、腕、掌、指四個關節，
    活動減少二分之一以上，均屬勞工保險殘廢給付標準表之第七等級殘等情，亦有
    該處八十九年八月十六日善利字第八九一０八九五號函一件附卷足稽，依勞工保
    險殘廢給付標準表七等殘所減少勞動能力比率為百分之六十九點二一，其等二人
    請求減少勞動能力之損害，即洵屬正當。查丙○○為六十六年一月四日生、丁○
    ○為六十五年五月十八日生，本件事故發生時間雖為八十六年四月二十一日，惟
    如無本件事故之發生，丙○○應於八十六年十二月三日退伍，丁○○應於八十七
    年三月二十五日退伍一節，有陸軍防空飛彈指揮部對六六四營第十六連發電機起
    火暨人員灼傷事件初步調查報告書一件在卷可憑，其等應於退伍後始有工作能力
    ，則其等請求減少能力損失自應分別自退伍之次日起算，依勞動年數算至年滿六
    十歲止，丙○○為三十九年又一月、丁○○為及三十八年又二月，又依行政院勞
    工委員會八十六年十月十七日調整之基本工資為每月一萬五千八百四十元，依霍
    夫曼係數表扣除中間利息後，丙○○一次得請求之勞動能力損失為二百八十八萬
    萬六千六百九十三元（計算式：15,800元×12×0.6921＝131,222；131,222元×
    (21,970,299＋338,983×1/12) ÷1,000,000＝2,886,693，角不計入）；丁○○
    一次得請求之勞動能力損失為二百八十四萬五千二百七十九元（計算式：15,800
    元×12×0.6921＝131,222；  131,222元×  (21,625,471＋344,828×2/12) ÷
    1,000,000＝2,845,279，角不計入），其等請求之減少勞動力分別於上開範圍內
    ，應予准許，惟丙○○主張其先請求二百三十六萬五千七百四十七元，丁○○主
    張其先請求二百三十四萬四千六百七十一元，其餘部分暫時保留，爰分別於其請
    求之上開範圍內准許之。
  (二)精神慰撫金部分：查丙○○、丁○○均為服義務役之士兵，於服役期間遭此不幸
    ，又值年少，其等肉體、精神受有極大痛苦，本院斟酌丙○○學歷為化工科畢業
    、丁○○為宜寧中學觀光科畢業，服役前從事餐飲業，陸軍總司部為國家軍事單
    位，對所屬營區內管理督導疏失，致生本件事故等一切情狀，本院認丙○○、丁
    ○○請求陸軍總司令部應賠償慰撫金六十萬元，尚嫌過高，應核減各為五十萬元
    。
  (三)以上二項金額，丙○○可請求之金額，合計為二百九十六萬五千七百四十七元，
    丁○○可請求之金額，合計為二百九十四萬四千六百七十一元。陸軍總司令部以
    ：丙○○、丁○○於本件事故發生後，已分別自陸軍總司部受領慰助全五萬七千
    元、及六萬兩千元，此部分金額應予抵銷等語，丙○○、丁○○對受領上開慰助
    金額並不爭執，既此；其等二人因公受傷，陸軍總司部已給予之上開慰問金，自
    應於本件准許之金額內予以抵銷扣除，經分別扣除後，丙○○可請求之金額為二
    百九十萬八千七百四十七元，丁○○則為二百八十八萬二千六百七十一元。
五、綄上所述，丙○○、丁○○依國家賠償法、民法侵權行為法律關係請求陸軍總司
    令部應分別賠償二百九十萬八千七百四十七元、二百八十八萬二千六百七十一元
    ，及均自起訴狀繕本送達翌日即八十八年五月六日起至清償日止，按年息百分之
    五計算之利息，為有理由，應予准許，至逾此範圍之請求，為無理由，應予駁回
    。原判決命陸軍總司令部應給付丙○○二百零八萬九千八百二十六元，應給付丁
    ○○二百零七萬四千七百七十一元，及均自起訴狀繕本送達之翌日即八十八年五
    月六日起至清償日止，按年息百分之五計算之利息，丙○○請求再給付如主文第
    二項所示金額部分（即八十一萬八千九百二十一元），丁○○請求再給付如主文
    第三項所示金額部分（即八十萬七千九百元）均為有理由，應將該部分原判決廢
    棄改判，至陸軍總司令部之上訴則為無理由，應予駁回，原判決所命給付未逾上
    開應准許之金額，陸軍總司令部請求廢棄改判駁回丙○○、丁○○之訴為無理由
    ，應予駁回。又丙○○、丁○○並未聲請假執行，陸軍總司令部聲明如受不利之
    判決，請准供擔保免假執行，即核無必要，附此敘明。
六、本案事實已臻明確，兩造其餘攻擊防禦方法，不足以影響本判決結果，爰不一一
    論述，併此敘明。
據上論結：本件陸軍總司令部之上訴為無理由，丙○○、丁○○之上訴為一部有理由
，一部無理由，依民事訴訟法第四百四十九條第一項、第四百五十條、第七十九條但
書、第八十五條第一項前段判決如主文。
中      華      民      國    八十九    年    十一      月      十四    日
~B1民事第四庭審判長法  官  黃斐君
~B2                法  官  張鑫城
~B3                法  官  張浴美
右為正本係照原本作成。
陸軍總司令部得上訴，丙○○、丁○○不得上訴。
如對本判決上訴，須於收受判決送達後二十日內向本院提出上訴書狀，其未表明上訴
理由者，應於提出上訴後二十日內向本院提出上訴理由書（須按他造人數附具繕本）
，並繳納送達用雙掛號郵票拾份（每份參拾肆元）。
上訴時應提出委任律師或具有律師資格之人之委任狀；委任有律師資格者，另應附具
律師及格證書及釋明委任人與受任人有民事訴訟法第四百六十六條之一第一項但書或
第二項（詳附註）所定關係之釋明文書影本。
~B                書記官  郭振祥
中      華      民      國    八十九     年     十一      月    十七    日
附註：
民事訴訟法第四百六十六條之一（第一項、第二項）
對於第二審判決上訴，上訴人應委任律師為訴訟代理人。但上訴人或其法定代理人具
有律師資格者，不在此限。
上訴人之配偶、三親等內之血親、二親等內之姻親，或上訴人為法人、中央或地方機
關時，其所屬專任人員具有律師資格並經法院認為適當者，亦得為第三審訴訟代理人
。
                                                                        Ｈ


司法院資訊處製作；財團法人民間司法改革基金會備份。
